臺灣高等法院臺南分院民事判決　九十年度上國字第一一號　J
　　　上　訴　人　甲　　　○
　　　訴訟代理人　乙　○　○
　　　被　上訴人　公路局第五區工程處
　　　法定代理人　丙　○　○
右當事人間請求國家賠償事件，上訴人對於中華民國九十年八月八日台灣雲林地方法
院第一審判決（八十九年度國字第五號判決）提起上訴，本院判決如左：
　　　主　　　文
原判決關於駁回上訴人後開第二項之訴部分、並訴訟費用之裁判均廢棄。
被上訴人應給付上訴人新台幣參拾伍萬貳仟壹佰元，及自民國八十九年八月十八日起
至清償日止，按年息百分之五計算之利息。
其餘上訴及假執行聲請均駁回。
第一、二審訴訟費用由被上訴人負擔十分之一，餘由上訴人負擔。
　　　事　　　實
甲、上訴人方面：
一、聲明：求為判決：(一)原判決廢棄。(二)被上訴人應給付上訴人新台幣（下同）二百
　　九十四萬五千元，及自起訴狀繕本送達被上訴人之翌日起至清償日止，按週年利
　　率百分之五計算之利息。(三)願供擔保，請准宣告假執行。
二、陳述：除與原判決記載相同者，予以引用外，補稱：
（一）被上訴人於肇事橋墩有未設置警告標誌、反光設施等「設置」及「管理」上之
      過失：
    (一)被上訴人於肇事橋墩所漆設之黃黑相間之路旁障礙物體線，其漆色脫落，且其
      上之反光貼片已然掉落，此觀諸上訴人於民國（下同）八十九年三月十五日所
      拍攝之照片，由對向車道之橋墩（此部分並未受撞擊），當即可見反光貼片多
      數已掉落，而與被上訴人事後所修復之情形相比較，該橋墩設有三片反光貼片
　　　，是肇事當時橋墩上之反光片顯因脫落而不足，原審徒以該橋墩受撞擊而致標
　　　誌毀損為由，忽略該設施未受撞擊前即屬老舊且反光片有所剝落，被上訴人於
　　　橋墩上設置之反射標誌本有不足之處。台灣省車輛行車事故覆議鑑定委員會亦
　　　認定「‧‧‧橋墩反光設施有欠完善。」
    (二)另系爭路段未設置任何路燈以供照明，且肇事橋墩施設之反光標誌早已脫落，
      設置處土石堆累，雜草叢生，駕駛人實難以注意該橋墩之存在，是被上訴人於
      該公共設施之管理上顯有過失，另原審判決並認被上訴人未慮及該路段之特殊
      性，未設置相關指示、防止設施（如照明設備），其於設置上亦有所過失。
    (三)被上訴人就上開公有設施「設置」及「管理」上之疏失，與本件事故之發生，
　　　具有因果關係：
    (1)按「所謂相當因果關係，係指依經驗法則，綜合行為當時所存在之一切事實，
      為客觀之事後審查，認為在一般情形上，有此環境，有此行為之同一條件，均
      發生同一結果者，則該條件即為發生結果之相當條件，行為與結果即有相當因
      果關係。」最高法院著有八十七年度台上字第一五四號判決足資參照。
　　(2)查本件事故之發生，主要係因訴外人鄭文森駕駛車輛撞擊路旁橋墩，而鄭文森
　　　之所以撞擊橋墩，乃因其未能注意發現路旁橋墩之存在，然鄭文森未能發見該
　　　橋墩之所在，與該橋墩上之反光、警告標誌不足有莫大關係，原審判決亦認橋
　　　墩上之警告標誌設置及管理有所欠缺，致使駕駛人未能注意該橋墩之存在，則
　　　依一般合理之推測，駕駛車輛在該環境下，即有相當可能撞擊該橋墩，是被上
　　　訴人就警告標誌設置及管理上之缺失，與本件事故發生確存在相當因果關係。
　　(3)另最高法院九十年度台上字第六五八號民事判決，亦認「雖在該分向島上設有
      二聯式反光導標三支，惟其中一支倒落傾斜於紅綠燈桿後方，一支之反光板全
      部脫落，一支之反光板已脫落一個而僅剩一個，惟該處光源不夠，如僅藉駕駛
      車輛之燈光，尚有未足，是第二區工程處在前開肇事地點設置之警告設施有設
      置不足及管理不善情形。」即認為警告設施設置不足及管理不善，與駕駛人撞
      擊分向島有相當因果關係。又台灣宜蘭地方法院八十八年度簡上字第四號判決
      ，其認「交通島上部分反光導標損壞及路中障礙物體線模糊不清，又在交通島
      前方近障礙物標線上設置之貓眼多數毀損等情，已如前述，被上訴人應注意管
      理維護，即予修補，茲其設置之交通島起點處既未設反光導標，復疏未注意於
      交通島上之反光標損壞，路中障礙物體線剝落，及交通島前方之貓眼毀損時及
      時處理，顯然未具備通常狀況應有之安全性，造成上訴人所駕駛之汽車撞上該
      交通島前端而肇事，足證被上訴人設置及管理確有不當。」亦認定反光導標損
      等管理不善，與駕駛人撞上交通島之事故，有相當因果關係。
　　(4)上訴人援用最高法院九十年度台上字第六五八號判決及台灣宜蘭地方法院八十
　　　八年度簡上字第四號，係在說明上開相當因果關係存在，即在於「反光導標設
　　　置不足及管理不善」或「障礙物體線模糊不清」之情況，將導致駕駛人易撞擊
　　　「分向島」「交通島」或與其相類之道路橋墩等設施，其間存在相當因果關係
      ，上揭二判決均予肯認之，而被上訴人謂本件之肇事地點與上揭二判決不同，
      就此以本件現場公共設施「被上訴人管理或設置並無欠缺」置辯，惟被上訴人
      所述，並非針對因果關係存在與否而答辯，恐對本件爭點有所模糊誤解之處。
    (5)是本件事故，與上揭實務判決相類，均係因道路管理機關反光標誌設置及管理
      欠缺，而導致駕駛人撞擊橋墩，其間存在因果關係，至為顯然，原審判決逕認
　　　其無因果關係，實有違經驗法則。另原審判決以台灣省車輛行車事故覆議鑑定
　　　委員會意見：「‧‧‧雖橋墩反光設施有欠完善，本案確實鄭車並未依規定在
　　　遵行車道內路邊邊緣線行駛，所肇生之事故」因而認其欠缺因果關係，惟查本
　　　件事故，縱鄭車駕駛有所過失，惟被上訴人反光設施有欠完善之疏失亦存在，
　　　邏輯上不得僅以駕駛人有所過失，而認被上訴人之疏失與事故發生不具因果關
　　　係，原審判決，顯有悖論理法則。
（二）被上訴人於系爭路段，有未設置警告標誌之疏失：
　　(一)按道路交通標誌標綠號誌設置規則，（以下稱設置規則）第二十八條第一項規
　　　定：「車道、路寬縮減標誌，用以促使車輛駕駛人注意前方車道或路寬將縮減
　　　之情況，設於同向多車道或路寬縮減路段將近之處，右側縮減用「警８」左縮
　　　減用「警９」」。查本件事故系爭道路之狀況，確有縮減之情形，此觀諸台灣
　　　省車輛行車事故覆議鑑定委員會意見，其亦認「‧‧‧本案肇事地路幅雖有縮
　　　減惟快車道並未縮減‧‧‧」即得明悉，衡諸設置規則之規定，係要求於「車
　　　道」「路寬」縮減時，均須設置警告標誌，本件系爭道路，雖快車道未縮減，
　　　然路幅卻有所縮減，依上揭設置規定，即應設置警告標誌，被上訴人疏未為該
　　　標誌之設置，於公有公共設施之設置顯有所欠缺。
　　(二)另依設置規則第二十九條之規定，於淨寬不足六公尺之橋樑，應設置狹橋之警
　　　告標誌，本件系爭道路，至肇事橋樑處，寬度僅有五點九六公尺，此為被
　　　上訴人拒絕賠償理由書所自認，依上開規定，被上訴人即應設置
　　　警告標誌；被上訴人怠於為之，亦屬設置欠缺。
    (三)被上訴人辯稱：「路旁障礙物體線」及「反光導標及危險標記」乃為促進夜間
      行車安全，「得」為加裝之交通標誌標線，設置規則並未規定「應」加裝，故
      其未違反設置規則云云。按設置規則規範意旨，乃在於為保障夜間行車安全，
      於有危險之虞地段，即須加裝反光導標等安全設施，況設置規則之規定，僅係
      注意義務之最低標準，於道路公共設施夜間行車有危險之虞者，被上訴人仍須
      設置相關安全設施，系爭肇事路段，確有設置「路旁障礙物體線」及「反光導
      標」「危險標記」之必要，此為被上訴人所認知，由被上訴人在肇事路段設有
      上揭號誌即明知，惟被上訴人對該設施，有「設置不足」「管理不善」之缺失
      ，是被上訴人於肇事路段，於反光導標等安全設施有設置不足之缺失，實屬無
      疑。
    (四)另查，依証一照片所示系爭路段路邊白線，於橋墩前倏然消失，駕駛人實無從
      遵循該白線而行駛，況肇事路段本屬狹隘，又值路幅縮減，未依上述設置警告
      標誌，復因反光導標設置欠缺，亦乏路燈照明設備，於夜間行車極易發生撞擊
      橋墩事故，被上訴人徒以路邊白線，得作為確保夜間行車安全之設施辯解，惟
      該白線於事故發生關鍵處即行隱沒，且於上述惡劣情形下，該路邊白線實難發
      生警告、提示前有障礙物之功能。
　　(五)是依上述系爭道路設置欠缺，係肇致本件事故發生之原因，其間即有因果關係
　　　存在，尤以路面縮減未設警告標誌事，致使駕駛人未能注意路面狀況已有改變
　　　，後又因被上訴人未為適當反光標誌設置，終致駕駛人撞擊橋墩，被上訴人諸
　　　項設置缺失，俱屬本件事故發生原因之一，其間存在相當因果關係。
（三）依國家賠償法第五條及民法第一百九十二條、一百九十四條之規定，上訴人得
      請求之損害賠償，分述如下：
    (一)殯葬費部分：
　　　依最高法院八十四年台上字第二七三一號判決意旨，認「所謂殯葬費係指收殮
　　　及埋葬費用而言，此等費用是否必要，應斟酌當地喪禮習俗及宗教上之儀式定
　　　之」，又依最高法院八十四年度台上字第一六二六號判決意旨，認依習俗，延
　　　請法師為死者誦經超度等宗教儀式，亦屬殯葬費之必要費用，另該判決亦認花
　　　山式堂等葬禮告別式場必要物項，仍屬殯葬費用。查被害人死亡伊共支出殯葬
　　　費三十四萬五千元，有四紙收據為憑，按被害人乃遭車禍橫死，於一般習俗上
　　　，超度經薦乃屬不可免者，上揭最高法院判決亦認其為必要之殯葬費用，是做
　　　功德、進神主位等宗教儀乃屬必須，依上所述，其實屬殯葬費之必要支出；又
　　　樂隊、吹乙對、國樂乃係喪禮告別式會場所使用，如同花山式堂等擺設，於告
　　　別式中實屬必須，本件被害人意外亡故，家屬哀痛逾恆，於喪禮之籌辦，實無
　　　心為浮誇之舉，被害人家屬雖非圖死者倍極哀榮，但求得循禮而有尊嚴地辭世
　　　，是告別式中樂禮儀隊誠屬必要。
　　(二)上訴人係被害人李明政之父，依民法第一千一百十四條第一項一款之規定，李
　　　明政對上訴人負扶養義務。上訴人係九年七月二十五日出生，於李明政死亡時
　　　即（八十九年三月九日），為七十九歲，依八十八年台閩地區簡易生命表其尚
　　　有平均餘命七點七八年，另依行政院主計處國民所得統計摘要，於本件事故發
　　　生即八十九年平均每人民間消費支出為二十七萬零三百三十九元，又上訴人尚
　　　有乙○○等六名子女為扶養義務人，則依年別單利５％複式霍夫曼係數表計算
　　　扣除中間利息，上訴人所得請求之扶養費乃為二十五萬五千五百五十五元（計
　　　算式『（270,339*5.00000000）+（270,339*0.78*0.00000000）』/7=255,555
　　　（四捨五入）。
　　(三)被害人乃上訴人之四子，最小偏憐，與上訴人父子情誼甚篤，被害人雖屆不惑
　　　，猶未婚娶，仍與上訴人同住奉養，而上訴人亦仰賴其為左右手，惟遭逢此變
　　　，愛子遽然長逝，暮年喪子，徒留人生長憾，其精神所受磨折至鉅矣，爰請求
　　　精神慰藉金二百三十四萬四千四百四十五元。
三、證據：除爰用第一審所提之證據外，補提：最高法院判決三件、台灣宜蘭地方法
　　院判決、八十八年台閩地區簡易生命表、拒絕賠償理由書影本各一件、照片二張
　　為證。
乙、被上訴人方面：
一、聲明：求為判決：（一）上訴駁回。（二）如受不利之判決，請准提供現金或等
    值之有價證券為擔保，免為假執行。
二、陳述：除與原審判決記載相同者，予以引用外，補稱：
（一）按損害賠償之債，以有損害之發生及有責任原因之事實，並二者之間，有相當
　　　因果關係為成立要件。查上訴人之子李明政於八十九年三月九日零時十分，搭
　　　乘由訴外人鄭文森駕駛Ｓ六─四○七二號廂型車，行經雲林縣一五三線一○Ｋ
　　　＋五八○處，因訴外人鄭文森無照且酒後駕駛，於上開時、地，亦未在遵行車
　　　道內行駛，致操控不當，而撞及路旁右側橋墩柱後打橫於車道，適有訴外人楊
　　　宏記駕駛車號ＵＲ─八四四九號自小貨車未保持隨時可以煞停之安全距離，及
　　　注意車前狀況，隨時採取必要之安全措施，自後追撞鄭車中間，造成上訴人之
　　　子李明政死亡，顯見被害人李明政之死亡結果，乃訴外人鄭文森有過失之不當
　　　駕駛行為所致。
      (一)依雲林縣警察局台西分局詢問筆錄及道路交通事故調查報告表記錄：路面狀
　　　　況無缺陷、道路無障礙物、視距良好、無照駕駛、酒後駕車、含酒精成分超
　　　　過規定，駕駛人酒醉駕駛失控。
      (二)且台灣省車輛行車事故覆議鑑定委員會覆議意見為：「鄭文森夜間酒精濃度
        過量無照駕駛自小客貨車，操控不當及未在遵行車道內行駛撞及橋墩柱，為
        肇事原因。」及九十年七月五日府覆議字第九０一０二三號函亦認「本案肇
        事地路幅雖有減縮惟快車道並未縮減‧‧‧本案確實鄭車並未依規定在遵行
        車道內（跨路邊邊線）行駛，所肇生之事故」。故本件上訴人所受損害與被
        上訴人是否在系爭路段設置相關指示，防止措施一事間，並無客觀相當因果
        關係存在。
（二）關於上訴人指摘：「依設置規則第二十九條第一項明定：狹橋標誌「警一○」
　　　，用以警告車輛駕駛人不得在橋上會車，設置置於淨寬不足六公尺之橋樑。查
　　　系爭之橋樑淨寬僅五、九公尺，被上訴人未依前開規則設置相關設施，自屬有
　　　過失‧‧‧」云云，顯有誤解，蓋被上訴人拒絕賠償理由書第二點理由係載明
　　　：「據本處斗南工務段查報肇事地點一五三線一○Ｋ＋五八○處橋樑長十公
　　　尺、寬度『五、九六』公尺、橋面中心標繪寬十公分黃虛線之分向線，橋面兩
　　　側標繪寬十五公分白實線之邊線，依規定邊線外禁止車輛超越行駛，又肇事地
　　　點橋樑欄杆端頭繪有黃黑相間之障礙物體線，並各貼三枚黃色反光片（第一類
　　　危險標記）安全設置堪稱完備。」，被上訴人亦依設置規則第一百六十一條繪
　　　有黃黑相間之路旁障礙物體線，並各貼第一類危險標記之三枚黃色反光片標記
　　　，有台西警分局提供肇事當日七點二十一分、七點二十八分拍攝照片二張為證
　　　。又橋樑之「橋面兩側」繪有「反光白邊線」連接「路面」、「反光白邊線」
　　　規範行車範圍，邊線外禁止車輛超越。而該路段「道路筆直」，路寬為五點九
　　　六公尺，連接橋墩橋寬為六公尺，橋面與引道路面之兩邊線間寬度相近，並無
　　　上訴人所指路寬縮減之情形，無需依前開設置規則設置狹路、狹橋警告標誌，
　　　故被上訴人於系爭路段一五三線一○Ｋ＋五八○處橋樑安全設施並無缺失。
（三）況狹橋標誌「警一○」係用以警告車輛駕駛人不得在橋上會車，設於淨寬不足
　　　六公尺之橋樑，為設置規則第二十九條第一項所明定，惟被害人搭乘由訴外人
　　　鄭文森駕駛之車係遭同向同車道之訴外人楊宏記所駕之車撞及，而非會車不當
　　　而肇事，縱使被上訴人設置狹橋標誌「警一○」仍無法防免本件車禍之發生（
　　　被上訴人未設置並未違規定），蓋本件車禍係因訴外人鄭文森酒醉駕駛失控，
　　　並非公有公共設施因設置或管理有欠缺，上訴人所受損害與被上訴人是否在系
　　　爭路段設置相關指示防止措施一事間，並無客觀相當因果關係存在。
（四）又該危險標記依設置規則第一百六十一條第三項、第一百六十條第三項規定，
　　　路旁障礙物體線、路中障礙物體線之繪設「為促進夜間行車安全，本標線『得
　　　』加裝危險標記」，與同規則第一百四十五條第一項：道路因施工、養護或其
      他情況致交通受阻，應視需要設置各種標誌或拒馬、交通錐等，夜間『應』有
      反光或施工警告燈號之規定不同，縱被上訴人未加裝危險標記，亦不違反設置
      規則。又「路旁障礙物體線」或「反光導標及危險標記」等警告標線僅為『輔
      助標線』，僅具輔助性質，依當時「路旁障礙物體線」漆色仍顯明，而第一六
      一條第三段僅規定：本標線『得』加裝危險標記，並非『應』加裝危險標記，
      故縱該危險標記其中部分黃色光反片被撞掉落（現場有反光片碎片），亦不能
      硬指設施有欠缺。
（五）又查，因橋樑之「橋面兩側」繪有「反光白邊線」連接「路面」由「反光白邊
　　　線」規範行車範圍，邊線外禁止車輛超越。而被上訴人所繪「反光白邊線」相
　　　當清楚顯明，依吾人駕駛經驗，駕駛座係汽車左方，直行或偏左彎時多以中間
　　　分向線為基準，左彎路段始以右方邊線為基準，惟邊線導引行車方向，車輛均
　　　不得超越。按汽車在雙向二車道行駛時，除準備停車或臨時停車外，不得駛出
　　　路面邊線，道路交通安全規則第九十七條第四款定有明文；又按汽車行駛時，
　　　駕駛人應注意車前狀況，並隨時採取必要之安全措施，同規則第九十四條第三
　　　項亦定有明文。按一般情形只要駕駛人注意車前狀況，並遵行在邊線範圍內行
　　　駛，根本不可能撞及路旁障礙物，即本件橋樑欄杆端頭，不致於發生死亡車禍
　　　之結果，被害人之死亡與被上訴人是否加裝第一類危險標記無關。
（六）上訴人所爰引最高法院九十年度台上字第六五八號民事裁定，肇事地點係「施
      工中之中央分向島」，與本件「路旁障礙物體線」不同，另臺灣宜蘭地方法院
      八十八年度簡上字第四號判決，肇事係因交通島上部分反光導標損壞及路中障
      礙物體線模糊不清，兩件被害人均無酒後無照駕駛情形，而本件現場繪有黃黑
      相間之路旁障礙物體線相當顯明，並非模糊不清，被上訴人管理或設置並無欠
      缺。另該肇事路段未設路燈係按規定辦理，因當地車流量不大，故當地政府未
      設路燈。
（七）本件被害人死亡，係因訴外人鄭文森酒後無照駕駛（血液中酒精濃度為二六八
　　　ＭＧ＼ＤＬ超過規定），在視距良好、路面狀況無缺陷、道路無障礙物之情形
　　　下，未依規定在遵行車道內、跨路邊邊線行駛，酒醉駕駛失控所肇生之事故，
　　　並非公有公共設施因設置或管理有欠缺引起，上訴人所受損害與被上訴人是否
　　　在系爭路段設置相關指示防止措施一事間，並無客觀相當因果關係存在。退萬
　　　步言，違反保護他人之法律固應推定其有過失，但其過失行為與損害之發生並
　　　無相當因果關係，業經原審函台灣省車輛行車事故覆議覆稱：「鄭文森夜間酒
　　　精濃度過量無照駕駛自客貨車，操控不當及未在遵行車道內行駛撞及橋墩柱為
　　　肇事原因」及九十年七月五日府覆議字第九０一０二三號函亦認「本案肇事地
　　　路幅雖有減縮惟快車道並未縮減，本案確實鄭車並未依規定在遵行車道內（跨
　　　路邊邊線）行駛，所肇生之事故。」，肇事原因與上訴人是否在系爭路段設置
　　　相關指示、防止措施間無關。
（八）退萬步言，上訴人所請求之扶養費及精神慰撫金之金額亦屬過高。另所謂殯葬
　　　費，指收殮費及埋葬費而言。殯葬費之支出，仍應考量被害人之身分、地位，
　　　依社會一般習慣，以必要者為限，依被害人李明政之身分、地位，上訴人所支
　　　出之殯葬費用其中毛巾等雜費二萬元，做功德（全壇）六萬元、進神主位六萬
　　　元、樂隊十五人一萬五千元、電子琴二台八千元、花車十台一萬元、吹乙對三
　　　千元、國樂一萬五千元、便餐二十桌四萬元部分，非喪葬所必須，應予扣除。
　　　三、證據：除援用第一審所提之證據外，補提：設置規則資料附圖各一件、
　　　照片四張為證。
丙、本院依職權調閱台灣雲林地方法院檢察署八十九年真字第一九０一號鄭文森、楊
　　宏記過失致死偵審案全卷。
    理      由
一、本件上訴人主張：伊之子李明政於八十九年三月九日零時十分許，搭乘訴外人鄭
　　文森駕駛車號Ｓ六─四０七二號廂型車，沿雲林縣四湖鄉台一五三號公路由北往
　　南方向行駛，行經四湖鄉○○段溪底幹一三八號電桿旁時，因該路段路寬縮減，
　　且連接該路段為一狹橋，而被上訴人未於肇事橋墩設置警告標誌、反光設施等「
　　設置」及「管理」上之過失，致訴外人鄭文森撞擊路旁橋墩後，遭後方來車撞擊
　　，李明政受傷經緊急送醫後，不治死亡，爰依國家賠償法第三條第一項、民法第
　　一百八十四條第一項前段、第一百九十二條、第一百九十四條規定，求為判決命
　　被上訴人賠償二百九十四萬五千元及加付法定遲延利息等語。
二、被上訴人則以：伊於系爭肇事路段，設置有黃黑相間之路旁障礙物體線，並貼有
　　第一類黃色反光標記，設置管理並無欠缺，本件車禍肇因訴外人鄭文森無照酒後
　　駕車失控未遵行車路線所致，況上訴人請求之殯葬費有部分非必要支出，扶養費
　　及精神慰撫金亦屬過高等語，資為抗辯。
三、上訴人主張伊子李明政於上揭時間，搭乘訴外人鄭文森所駕駛車號Ｓ六─四０七
　　二號廂型車，沿雲林縣四湖鄉台一五三號公路，由北往南方向行駛，行經四湖鄉
　　○○段溪底幹一三八號電桿旁時，因該路段路寬縮減，且連接該路段為一狹橋，
　　致訴外人鄭文森撞擊路旁橋墩後車輛打橫，遭訴外人楊宏記所駕駛ＵＲ八四四九
　　號自小貨車自後追撞，李明政飛出車外頭部外傷送醫不治死亡之事實，業據其提
　　出賠償請求書、雲林縣政府八十九年四月二十五日函、拒絕賠償理由書、相驗屍
　　體證明書、交通事故證明書各一件為證（原審卷第八頁至十三頁），且為被上訴
　　人所不爭執，堪信為真實。又被上訴人係系爭道路之管理設置機關，茲兩造以前
　　開情詞互辯，是本件應先審究者，乃被上訴人就系爭肇事路段之設置、管理有無
　　欠缺？
四、經查：
　(一)按國家賠償法第三條規定：公有公共設施因設置或管理有欠缺，致人民生命、身
　　體或財產受損者，國家應負損害賠償責任。又本條所定國家賠償責任，係採無過
　　失主義，即以該公共設施之設置或管理有欠缺，並因此欠缺致人民受有損害為其
　　構成要件，非以管理或設置機關有過失為必要。最高法院著有八十五年台上字第
　　二七七六號判例。是公有公共設施之設置或管理是否有欠缺，只須判斷其是否已
　　具備公有公共設施通常所應有之性狀，即是否已具備公共設施本來應具備之安全
　　性為已足，而無須考慮其是否違反作為或不作為義務。又此所謂通常應具有之安
　　全性，須隨科學技術與社會環境而適時調整。而其判斷應就公共設施之整體性予
　　以判斷，不得僅以該公共設施之自體無欠缺為已足，尚應就其他足以影響該公共
　　設施安全性之客觀要素一併予以觀察，必以該公共設施之整體在設置或管理上均
　　無欠缺時，始得謂設置管理無欠缺。又公共設施設置或管理之標準，既應以是否
　　已具備通常應有之安全性而為判斷，法令所規定之標準，僅可作為判斷之主要依
　　據而已，並非唯一或絕對之標準，換言之，國家賠償法上公共公共設施設置或管
　　理欠缺之判斷標準，應依國家賠償法之標準定之。（參照王和雄，國家賠償法公
　　有公共設施設置或管理有欠缺之判斷標準，政大法學評論，第三十一期，第一七
　　三至一七五頁，）是公路之管理或設置有無欠缺，即是否具備通常之安全性，應
　　就其他足以影響設施安全性之客觀要素一併考量，不以公路本身為限，與公路之
　　功能相關之附屬物，亦在判斷之範圍內。（參照陳弘仁，國家賠償法第三條與守
　　備範圍論，司法周刊，八四三期，八十六年九月十日）
　(二)查：系爭肇事路段，依卷內所附現場照片顯示（八十九年相字第一八七號卷，第
　　十五頁，原審卷十六頁、十七頁反面），肇事地點之橋墩所漆設之黃黑相間之路
　　旁障礙物體線，其漆色、反光貼片均因以往其他交通事故之撞擊，致漆色脫色、
　　掉落，此觀橋墩有水泥部分剝落之情形即明，再參酌上訴人所提出肇事後不久（
　　八十九年三月十五日）所拍攝之現場照片，由對向車道之橋墩（未曾受撞擊）其
　　上仍保有反光貼片，且黃黑相間之障礙物體線仍完好，即可明瞭，依各該照片所
　　示，系爭路段，原先設置之初，原本有上開相關設置，因設置時日已久，再加上
　　以往交通事故之撞擊而被毀損，以致喪失其原有之設置功能，此項設置，按諸設
　　置規則第一百六十一條規定，核屬必要，此觀諸事發後，被上訴人即時加以修復
　　即明（原審卷第十六頁、六十四頁），是被上訴人於橋墩上設置之反射標誌之管
　　理，顯有不足之處，即台灣省車輛行車事故覆議鑑定委員會亦為相同之認定：「
　　‧‧‧橋墩反光設施有欠完善。」（原審卷一三六頁）。雖被上訴人主張原先設
　　置之反光片係被此次肇事所撞毀云云，惟查依証人翁志誠於原審所証述：「我坐
　　楊宏記之車，沒有注意到橋墩有無貼反光片，但事後白天去看，是沒有。」，再
　　者依現場照片顯示，被撞毀之反光片僅一片，並非三片，顯見先前即已有二片被
　　撞毀，是此部分被上訴人抗辯不足採。系爭肇事路段，既因原本路面寬約七公尺
　　多，因途經獫橋，減為五．九六公尺，再加上該地段又無路燈之設置，被上訴人
　　又未參酌此項情形，設置狹橋警告標誌，則反光片及黃黑障礙線之設置及管理，
　　即屬甚為重要，乃被上訴人身為設置管理機關，於該設置缺失時，未適時加以修
　　補，自屬管理有欠缺，堪以認定。被上訴人辯稱：「路旁障礙物體線」及「反光
    導標及危險標記」乃為促進夜間行車安全，「得」為加裝之交通標誌標線，稱設
    置規則並未規定「應」加裝，故其未有違反設置規則云云。按設置規則規範意旨
    ，乃在於為保障夜間行車安全，於有危險之虞地段，即須加裝反光導標等安全設
    施，況設置規則之規定，僅係注意義務之主要標準並非惟一標準，於道路公共設
    施夜間行車有危險之虞者，被上訴人仍須設置相關安全設施，系爭肇事路段，確
    有設置「路旁障礙物體線」及「反光導標」「危險標記」之必要，被上訴人所辯
    ，不足採。
　(三)按「所謂相當因果關係，係指依經驗法則，綜合行為當時所存在之一切事實，為
    客觀之事後審查，認為在一般情形上，有此環境，有此行為之同一條件，均發生
    同一結果者，則該條件即為發生結果之相當條件，行為與結果即有相當因果關係
    。」最高法院著有八十七年度台上字第一五四號判決可資參照。查本件事故之發
    生，主要係因鄭文森駕駛車輛撞擊路旁橋墩再受後方來車追撞所致，而鄭文森之
    所以撞擊橋墩，乃因其未能及時發現路旁橋墩之存在，而其未能發見橋墩之所在
    ，與該橋墩上之反光、警告標誌不足，而附近又無路，單靠汽車本身燈光顯有
    不足，而橋墩前路面又減少甚多，有莫大關係，是依上開說明，被上訴人之管理
    欠缺與本件事故之發生，有相當因果關係，亦堪認定。
五、被上訴人管理系爭道路既有欠缺，則上訴人依國家賠償法第五條、民法第一百九
　　十二條、一百九十四條之規定，請求被上訴人賠償損害，即無不合。應再審究者
　　，乃其所請求之各項是否合理：
  (一)殯葬費部分：上訴人主張李明政係其子，因李明政死亡，伊支出殯葬費三十四萬
    五千元，已據其提出收據四紙為証，按此項費用是否必要，應斟酌當地喪禮習俗
　　及宗教上之儀式定之，依上訴人所提出之收據支出明細項目所載，其中便餐費用
　　四萬元、毛巾費用二萬元、花車十台費用一萬元，非屬必要費用，應予剔除，又
　　其中電子琴二台，依本省民間習俗雖常有此項支出，但本院認以一台即可，故此
　　部分應再刪除一台四千元費用，此外其他誦經超度（作功德）告別式場、國樂、
　　鼓吹等支出，依本省習俗核屬必要，此部分上訴人請求應准許者為二十七萬一千
　　元。
  (二)扶養費部分：上訴人係被害人李明政之父親，依法李明政對其負扶養義務。查上
    訴人係九年七月二十五日出生，於李明政死亡時（八十九年三月九日），為七十
    九歲，依八十八年台閩地區簡易生命表之記載，上訴人尚有餘命七點七八年。上
    訴人主張其扶養標準，應按八十九年平均國民平均消費支出二十七萬零三百三十
    九元計算，本院認此項標準，係指一般國民支出之平均數，上訴人居住鄉間，年
    紀已高，平日支出不多，應以財政部所核定之扶養親屬寬減額十萬八千元計算，
　　始屬合理，又上訴人尚有六名子女奉養，此有戶籍資料記載可按，則其得請求李
　　明政扶養者為七分之一，依年別單利５％複式霍夫曼係數表計算，扣除中間利息
　　，上訴人所得請求之扶養費為十萬二千六百六十七元（計算式『（108000*5.000
　　00000）+（108000*0.78』/7=102667（元以下四捨五入）。
  (三)精神慰撫金部分：上訴人老年喪子，精神必至為痛苦，審酌上訴人初農畢業，係
    自耕農，育有四子三女，被害人尚未婚娶，與上訴人同住，並審酌本件車禍發生
    原因等一切情狀，認上訴人請求慰藉金二百三十四萬四千四百四十五元，尚屬過
　　高，認以八十萬元為適當，在此範圍內其請求，應予准許。
  (四)綜上所述，上訴人請求應准許者，合計為一百十七萬三千六百六十七元。
六、末按損害之發生，被害人與有過失者，法院得減輕賠償金額或免除之，民法第二
    百十七條定有明文。又民法第二百十七條關於與有過失之規定，於債務人負無過
    失責任者，亦有其適用。最高法院著有七十九年台上字第二七三四號判例。又駕
    駛機車有過失致坐於後座之人被他人駕駛汽車撞死者，後坐之人係藉他人載送而
　　擴大其範圍，駕駛人為之駕駛機車，應認係後座之人之使用人，可類推適用民法
　　第二百二十四條規定，依同法二百十七條第一項規定，減輕加害人之責任。同院
　　著有七十四年台上字第一一七０號判例。又民法第二百十七條第一項規定之目的
　　，在謀求加害人與被害人之間之公平，故在裁判上法院得以職權減輕或免除之。
　　同院著有八十五年台上字第一七五六號判例可資參照。查肇事地點係雙向二車道
　　，訴外人鄭文森未遵行車道內行使，且酒後駕駛致肇事，鄭文森就系爭車禍之發
　　生，顯有過失，事甚明確，李明政係受鄭文森所搭載之人，既與鄭文森一同喝酒
　　，明知鄭文森酒後駕駛，甚易肇事，仍搭其所駕之汽車致肇事，按諸上開說明，
　　自應類推適用與有過失之規定，本件上訴人係本於李明政之死亡請求賠償，就部
　　分請求雖係間接被害人，亦應負擔其子之過失（最高法院七十三年台再字第一八
　　二號判例），被上訴人雖未直接就與有過失提出抗辯，但其自始即主張本件車禍
　　係因鄭文森酒後無照駕駛所致，伊無管理欠缺為辯，是其亦已就此有所主張，本
　　院自得加以審酌，並不違反辯論主義精神。爰審酌本件主要肇事原因係因鄭文森
　　酒後駕駛所致，被上訴人之管理欠缺並非主因，鄭文森之過失應占百分之七十，
　　認李明政應負擔鄭文森之過失，則上訴人亦須負擔其子之過失，爰減輕被上訴人
　　賠償之金額為三十五萬二千一百元。
七、從而，上訴人依國家賠償法第三條第一項、民法第一百八十四條第一項前段、第
    一百九十二條、第一百九十四條規定，請求被上訴人給付三十五萬二千一百元，
    及自起訴狀繕本送達被上訴人翌日即八十九年八月十八日起算至清償日止，按年
    息百分之五計算之遲延利息，為有理由，應予准許。其餘請求，為無理由，應予
    駁回。原審未予詳查，認被上訴人管理系爭路段無欠缺，而為上訴人敗訴之判決
    ，自有未合。上訴意旨執此指摘原判決不當，求予廢棄改判，於上開應准許部分
　　，為有理由，應由本院予以廢棄改判如主文第二項所示，自其請求不應准許部分
　　，原判決駁回其請求，尚無不合。上訴意旨求予廢棄改判，為無理由，應駁回其
　　上訴。又本件命被上訴人給付部分，未逾一百萬元，被上訴人不得上訴第三審，
　　上訴人就其勝訴部分，已因本院宣判而告確定，自無宣告假執行必要，就其敗訴
　　部分亦不得宣告假執行，爰駁回其假執行聲請。
八、據上論結，本件上訴為一部有理由、一部無理由，依民事訴訟法第四百四十九條
    第一項、第四百五十條、第七十九條但書，判決如主文。
中　　　華　　　民　　　國　　九十一　　年　　　二　　　月　　　五　　　日
　　　　　　　　　　　　　　　　　　　臺灣高等法院臺南分院民事第一庭
~B1審判長法官　王　　惠　　一
~B2　　　法官　張　　世　　展
~B3　　　法官　吳　　上　　康
右為正本係照原本作成。
上訴人如對本判決上訴，須於判決送達後二十日內向本院提出上訴狀，未表明上訴理
由者，應於上訴後二十日內向本院提出理由書。
被上訴人不得上訴。
中　　　華　　　民　　　國　　九十一　　年　　　二　　　月　　　七　　　日
~B法院書記官　洪　　雅　　美
